---
title: "Z-score, Korelasi, dan Regresi"
subtitle: "Statistik Pendidikan (AUD0331)"
author:
  - name: Indira Puteri Kinasih
    orcid: 0009-0009-6959-6723
    email: indiraputeri@uinmataram.ac.id
    affiliations: Universitas Islam Negeri Mataram
format:
  ubd-revealjs:
    output-file: index.html
    self-contained: true
    chalkboard: false
    toc: false
    toc-depth: 1
    transition: fade
    auto-stretch: false
    width: 1250  # 1050
    height: 760  # 700
execute:
  echo: false
---


## Tujuan Pembelajaran

Setelah mengikuti pembelajaran, mahasiswa mampu:

- menjelaskan makna **z-score** dan menghitungnya;
- menginterpretasikan posisi relatif suatu nilai;
- membaca hubungan antara dua variabel melalui **crosstab** dan **scatterplot**;
- menjelaskan makna **korelasi Pearson**;
- memahami ide dasar **regresi linear**;
- menginterpretasikan persamaan garis regresi;
- menjelaskan kualitas model regresi secara sederhana;
- memahami bahwa **korelasi tidak selalu berarti sebab-akibat**.


# Bagian 1

## Z-score {.scrollable}

### Mengapa kita membutuhkan z-score?

Kita sudah mempelajari:

- ukuran pemusatan → *di mana pusat data?*
- ukuran penyebaran → *seberapa bervariasi data?*

Pertanyaan berikutnya:

> **Bagaimana mengetahui posisi suatu nilai dibandingkan dengan kelompoknya?**

Contoh:

- Anak A mendapat skor 80.
- Anak B mendapat skor 80.

Apakah posisi kedua anak tersebut sama?

**Belum tentu.**

Jika mereka berasal dari kelompok dengan rata-rata dan penyebaran yang berbeda, maka posisi relatif mereka juga dapat berbeda.


## Konsep Z-score {.scrollable}

Z-score menunjukkan:

> **berapa standar deviasi suatu nilai berada di atas atau di bawah rata-rata.**

Untuk populasi:

$$
z=\frac{x-\mu}{\sigma}
$$

Untuk data sampel:

$$
z=\frac{x-\bar{x}}{s}
$$

Keterangan:

| Simbol | Makna |
|---|---|
| $x$ | nilai yang diamati |
| $\mu$ | rata-rata populasi |
| $\sigma$ | standar deviasi populasi |
| $\bar{x}$ | rata-rata sampel |
| $s$ | standar deviasi sampel |
| $z$ | skor baku |

## Cara Membaca Z-score

| Z-score | Interpretasi |
|---:|---|
| $z=0$ | tepat pada rata-rata |
| $z>0$ | di atas rata-rata |
| $z<0$ | di bawah rata-rata |
| $z=1$ | 1 SD di atas rata-rata |
| $z=-1$ | 1 SD di bawah rata-rata |
| $z=2$ | 2 SD di atas rata-rata |
| $z=-2$ | 2 SD di bawah rata-rata |

Yang penting bukan hanya menghitung.

> **Z-score harus dibaca dalam konteks data.**


## Contoh 1: Skor Kemampuan Bahasa {.scrollable}

Misalkan skor kemampuan bahasa anak:

$$
\bar{x}=70,\qquad s=10
$$

Seorang anak memperoleh skor:

$$
x=85
$$

Maka:

$$
z=\frac{85-70}{10}=1.5
$$

### Interpretasi {.scrollable}

Skor anak tersebut berada:

> **1,5 standar deviasi di atas rata-rata kelompok.**

Bukan berarti anak tersebut memperoleh "nilai 1,5".


## Contoh 2 {.scrollable}

Rata-rata skor adalah 70 dan standar deviasi 10.

Seorang anak memperoleh skor 55.

$$
z=\frac{55-70}{10}=-1.5
$$

Artinya:

> Skor anak tersebut berada **1,5 standar deviasi di bawah rata-rata kelompok**.

Perhatikan tanda negatif.

**Negatif tidak berarti "nilai buruk".**

Tanda negatif hanya menunjukkan posisi **di bawah rata-rata**.


## Membandingkan 2 Anak dari 2 kelompok data berbeda {.scrollable}

Dua anak memperoleh skor:

- Anak A = 80
- Anak B = 75

Misalkan:

| | Rata-rata | SD | Skor |
|---|---:|---:|---:|
| Anak A | 70 | 10 | 80 |
| Anak B | 60 | 5 | 75 |

Z-score:

$$
z_A=\frac{80-70}{10}=1
$$

$$
z_B=\frac{75-60}{5}=3
$$

### Pertanyaan {.scrollable}

Siapa yang memiliki posisi relatif lebih tinggi?

**Anak B.**

Meskipun skor mentah Anak A lebih tinggi, posisi relatif Anak B jauh lebih tinggi dibandingkan kelompoknya.


## Z-score sebagai Skor Baku {.scrollable}

Z-score memungkinkan kita:

- membandingkan nilai dari kelompok yang berbeda;
- melihat posisi relatif seseorang;
- mengidentifikasi nilai yang relatif jauh dari rata-rata;
- mengubah skala yang berbeda menjadi skala yang sama.

### Ide utama

> **Skor mentah memberi tahu "berapa nilainya".**

> **Z-score memberi tahu "di mana posisinya dalam kelompok".**


## Latihan {.scrollable}

Suatu kelas memiliki:

$$
\bar{x}=75,\qquad s=8
$$

Tiga anak memperoleh skor:

| Anak | Skor |
|---|---:|
| A | 75 |
| B | 83 |
| C | 59 |

Hitung z-score masing-masing.

Kemudian jelaskan:

1. siapa yang berada pada rata-rata?
2. siapa yang paling jauh dari rata-rata?
3. apa arti tanda positif dan negatif?


# Bagian 2

## Melihat Hubungan Dua Variabel {.scrollable}

Selama ini kita banyak membahas **satu variabel**.

Contoh:

- skor kemampuan bahasa;
- tinggi badan;
- waktu belajar;
- kehadiran.

Sekarang kita mulai melihat **dua variabel secara bersamaan**.

Contoh pertanyaan:

> Apakah anak yang lebih sering hadir cenderung memperoleh skor yang lebih tinggi?

atau

> Apakah waktu belajar berkaitan dengan skor perkembangan anak?


## Dua Variabel Kategorik {.scrollable}

Jika kedua variabel berbentuk kategori, kita dapat menggunakan:

### **Crosstab / Tabel Kontingensi**

Contoh:

- Aktivitas belajar: tinggi / rendah
- Capaian: mencapai / belum mencapai

| Aktivitas | Mencapai | Belum | Total |
|---|---:|---:|---:|
| Tinggi | 24 | 6 | 30 |
| Rendah | 12 | 18 | 30 |
| **Total** | **36** | **24** | **60** |


## Bagaimana Membacanya? {.scrollable}

Dari tabel:

- 24 dari 30 anak dengan aktivitas tinggi mencapai target;
- 12 dari 30 anak dengan aktivitas rendah mencapai target.

Secara proporsi:

$$
\frac{24}{30}=80\%
$$

sedangkan:

$$
\frac{12}{30}=40\%
$$

### Pertanyaan

Apakah terdapat pola hubungan antara aktivitas belajar dan pencapaian?

**Ya, terlihat adanya perbedaan proporsi.**

Tetapi...

> Apakah aktivitas belajar **menyebabkan** pencapaian?

**Belum dapat disimpulkan.**


## Dua Variabel Numerik {.scrollable}

Jika kedua variabel berupa angka, kita dapat menggunakan:

### **Scatterplot**

Misalnya:

- $x$ = waktu belajar
- $y$ = skor perkembangan

```{r}
#| echo: false
#| fig-width: 8
#| fig-height: 4.5

set.seed(123)

study <- data.frame(
  StudyTime = c(2,3,3,4,4,5,5,6,6,7,7,8,9),
  Score = c(55,58,61,62,67,65,70,73,72,78,80,82,86)
)

plot(
  study$StudyTime,
  study$Score,
  pch = 19,
  xlab = "Waktu belajar (jam)",
  ylab = "Skor perkembangan",
  main = "Hubungan Waktu Belajar dan Skor"
)
```


## Apa yang Kita Cari dari Scatterplot? {.scrollable}

Perhatikan:

- arah hubungan;
- kekuatan pola;
- bentuk hubungan;
- pencilan (*outlier*);
- apakah hubungan tampak linear.

### Tiga kemungkinan sederhana

**Positif**

> semakin besar X, Y cenderung meningkat.

**Negatif**

> semakin besar X, Y cenderung menurun.

**Tidak jelas**

> tidak tampak pola hubungan yang konsisten.


# Bagian 3

## Korelasi Pearson {.scrollable}

Scatterplot membantu kita **melihat** hubungan.

Korelasi Pearson membantu kita **mengukur kekuatan dan arah hubungan linear**.

Koefisien korelasi Pearson dilambangkan:

$$
r
$$

Nilainya berada pada:

$$
-1\leq r\leq1
$$


Rumusnya adalah:

$$
r =
\frac{
\sum (x_i-\bar{x})(y_i-\bar{y})
}{
\sqrt{
\sum (x_i-\bar{x})^2
\sum (y_i-\bar{y})^2
}
}
$$
- dengan:

$(x_i, y_i)$ = nilai pengamatan ke-$(i)$;

$\bar{x}, \bar{y}$ = rata-rata masing-masing variabel.


## Cara Membaca $r$ {.scrollable}

| Nilai $r$ | Arah hubungan |
|---:|---|
| mendekati +1 | positif kuat |
| mendekati 0 | hubungan linear lemah/tidak ada |
| mendekati −1 | negatif kuat |

Contoh:

$$
r=0.82
$$

→ hubungan linear positif yang kuat.

$$
r=-0.75
$$

→ hubungan linear negatif yang kuat.

$$
r=0.08
$$

→ hampir tidak ada hubungan linear.


## Korelasi Bukan Sekadar Angka {.scrollable}

Misalkan diperoleh:

$$
r=0.70
$$

Interpretasi yang tepat:

> Terdapat hubungan linear positif yang cukup kuat antara kedua variabel.

Interpretasi yang **tidak tepat**:

> Anak yang belajar lebih lama pasti memiliki kemampuan lebih tinggi.

Mengapa?

Karena korelasi:

- tidak menunjukkan sebab-akibat;
- tidak menjelaskan variabel lain;
- hanya mengukur hubungan linear.


## Aktivitas: Tebak Korelasi {.scrollable}

Perhatikan tiga situasi berikut.

### A

Anak dengan waktu belajar lebih tinggi cenderung memiliki skor lebih tinggi.

### B

Anak dengan waktu belajar lebih tinggi cenderung memiliki skor lebih rendah.

### C

Tidak terlihat pola yang jelas.

Prediksikan:

$$
r_A \quad r_B \quad r_C
$$

Apakah masing-masing:

- positif?
- negatif?
- mendekati nol?

## Pearson's $r$ dengan Excel {.scrollable}

- Misal data yang hendak dihitung korelasinya ada pada kolom A dan B, baris 2 hingga 14, maka rumus excel yang dapat digunakan adalah:

`=CORREL(A2:A14,B2:B14)`

atau

`=PEARSON(A2:A14,B2:B14)`

## Pearson's $r$ dengan R {.scrollable}

Misalkan data:

```{r}
study
```

Korelasi dapat dihitung dengan:

```{r, echo=TRUE}
cor(
  study$StudyTime,
  study$Score
)
```

- Atau:

```{r, echo=TRUE}
cor.test(
  study$StudyTime,
  study$Score
)
```

- interpretasinya:

| Informasi | Hasil | Interpretasi |
|---|---:|---|
| Pearson's $r$ | 0.982 | Hubungan positif sangat kuat |
| $p$-value | < 0.001 | Hubungan signifikan secara statistik |
| 95% CI | [0.940; 0.995] | Korelasi diperkirakan tetap positif |
| Kesimpulan | — | Waktu belajar berkaitan dengan skor yang lebih tinggi |

Untuk saat ini, fokus pada:

> **arah dan kekuatan hubungan.**


# Bagian 4

## Regresi Linear {.scrollable}

Korelasi menjawab:

> **"Seberapa kuat hubungan X dan Y?"**

Regresi memberikan pertanyaan tambahan:

> **"Bagaimana kita dapat menggunakan X untuk memperkirakan Y?"**

Misalnya:

> Apakah skor perkembangan dapat diperkirakan berdasarkan waktu belajar?


## Mencari Garis Regresi {.scrollable}

Bentuk sederhana garis regresi:

$$
\hat{y}=b_0+b_1x
$$

Keterangan:

- $\hat{y}$ = nilai Y yang diprediksi;
- $b_0$ = intercept;
- $b_1$ = slope;
- $x$ = variabel prediktor.


## Apa Arti Slope? {.scrollable}

Misalkan diperoleh:

$$
\hat{y}=48+4x
$$

Artinya:

> setiap peningkatan **1 jam waktu belajar** berkaitan dengan peningkatan prediksi skor sebesar **4 poin**.

Perhatikan kata:

### **"prediksi"**

bukan:

### **"pasti meningkat 4 poin"**


## Apa Arti Intercept? {.scrollable}

Pada:

$$
\hat{y}=48+4x
$$

nilai intercept adalah:

$$
b_0=48
$$

Secara matematis, ketika:

$$
x=0
$$

maka:

$$
\hat{y}=48
$$

Tetapi interpretasi substantif harus hati-hati.

> Apakah waktu belajar 0 jam merupakan kondisi yang masuk akal?

Jika tidak, intercept mungkin hanya diperlukan untuk membentuk garis regresi.


## Menentukan Prediksi {.scrollable}

Misalkan:

$$
\hat{y}=48+4x
$$

Jika seorang anak belajar 5 jam:

$$
\hat{y}=48+4(5)
$$

$$
\hat{y}=68
$$

Jadi skor yang diprediksi adalah:

**68**


## Garis Regresi pada Scatterplot {.scrollable}

```{r}
#| echo: false
#| fig-width: 8
#| fig-height: 4.5

model <- lm(Score ~ StudyTime, data = study)

plot(
  study$StudyTime,
  study$Score,
  pch = 19,
  xlab = "Waktu belajar (jam)",
  ylab = "Skor perkembangan",
  main = "Garis Regresi"
)

abline(model, lwd = 2)
```

Garis tersebut merupakan garis yang:

> **meminimalkan jumlah kuadrat selisih antara nilai aktual dan nilai prediksi.**


# Bagian 5

## Seberapa Baik Garis Regresi? {.scrollable}

Tidak semua garis regresi memberikan prediksi yang sama baiknya.

Pertanyaan berikutnya:

> **Seberapa baik model menjelaskan variasi pada Y?**

Salah satu ukuran yang sering digunakan adalah:

$$
R^2
$$


## Koefisien Determinasi {.scrollable}

Misalkan:

$$
R^2=0.64
$$

Interpretasi sederhananya:

> Sekitar **64% variasi pada Y dalam data dapat dijelaskan oleh model yang menggunakan X**.

Sedangkan sekitar:

$$
100\%-64\%=36\%
$$

berada di luar penjelasan model tersebut.


## Jangan Salah Menafsirkan $R^2$ {.scrollable}

Jika:

$$
R^2=0.64
$$

bukan berarti:

> "X menyebabkan 64% perubahan Y."

Yang dapat dikatakan:

> Model dengan X memiliki kemampuan menjelaskan sekitar 64% variasi Y pada data tersebut.

Masih mungkin terdapat:

- variabel lain;
- kesalahan pengukuran;
- faktor lingkungan;
- karakteristik individu;
- faktor keluarga;
- faktor guru;
- faktor sekolah.


## Residual {.scrollable}

Regresi menghasilkan:

- nilai aktual;
- nilai prediksi;
- selisih antara keduanya.

Selisih tersebut disebut:

### **residual**

$$
e=y-\hat{y}
$$

Jika:

- aktual = 75
- prediksi = 70

maka:

$$
e=75-70=5
$$

Model **underestimate** sebesar 5 poin.


# Bagian 6

## Korelasi ≠ Kausalitas {.scrollable}

Ini adalah salah satu prinsip terpenting dalam membaca data pendidikan.

Misalkan ditemukan:

$$
r=0.75
$$

antara:

> waktu menggunakan media pembelajaran digital

dan

> skor perkembangan anak.

Apakah kita boleh menyimpulkan:

> "Media digital meningkatkan perkembangan anak"?

**Belum tentu.**


## Mengapa? {.scrollable}

Mungkin ada variabel ketiga.

Misalnya:

**kondisi sosial ekonomi keluarga**

dapat berkaitan dengan:

- akses terhadap perangkat digital;
- kualitas lingkungan belajar;
- dukungan orang tua;
- skor perkembangan anak.

Sehingga hubungan yang kita lihat dapat dipengaruhi oleh faktor lain.


## Contoh Lain {.scrollable}

Misalkan ditemukan:

> semakin banyak anak membawa buku ke sekolah, semakin tinggi skor literasinya.

Apakah membawa buku menyebabkan kemampuan literasi meningkat?

Belum tentu.

Mungkin anak yang:

- memiliki kebiasaan membaca;
- mendapat dukungan orang tua;
- memiliki akses buku di rumah;

lebih mungkin membawa buku **dan** memiliki kemampuan literasi yang lebih tinggi.


## Tiga Pertanyaan Saat Membaca Hubungan {.scrollable}

Ketika menemukan hubungan antara dua variabel, tanyakan:

### 1. Apa polanya?

Positif, negatif, atau tidak jelas?

### 2. Seberapa kuat?

Apakah hubungan lemah atau kuat?

### 3. Apakah hubungan itu kausal?

Apakah kita memiliki desain penelitian yang memungkinkan kesimpulan sebab-akibat?


# Bagian 7 

## Studi Kasus: Data Pendidikan {.scrollable}

Kita akan menggunakan contoh sederhana.

Misalkan kita memiliki data:

| Anak | Kehadiran (%) | Waktu Belajar | Skor |
|---|---:|---:|---:|
| A | 95 | 8 | 86 |
| B | 90 | 6 | 78 |
| C | 80 | 5 | 72 |
| D | 75 | 3 | 65 |
| E | 98 | 9 | 91 |
| F | 70 | 2 | 60 |
| G | 85 | 6 | 75 |
| H | 92 | 7 | 82 |


## Pertanyaan 1 — Z-score {.scrollable}

Rata-rata skor:

$$
\bar{x}=76.1
$$

Misalkan:

$$
s=10.2
$$

Hitung z-score untuk anak E dengan skor 91.

Kemudian interpretasikan.


## Pertanyaan 2 — Scatterplot {.scrollable}

Buat scatterplot:

- X = Waktu Belajar
- Y = Skor

Kemudian jawab:

1. Bagaimana arah hubungan?
2. Apakah pola terlihat linear?
3. Apakah terdapat pencilan?
4. Apakah hubungan terlihat kuat?


## Pertanyaan 3 — Pearson's $r$ {.scrollable}

Hitung:

$$
r
$$

Kemudian tuliskan interpretasi dalam **satu kalimat**.

Gunakan struktur:

> "Terdapat hubungan linear ... antara ... dan ..."

Hindari langsung menggunakan kata:

> "menyebabkan".


## Pertanyaan 4 — Regresi {.scrollable}

Bangun model:

$$
Score \sim StudyTime
$$

Kemudian tentukan:

- intercept;
- slope;
- persamaan regresi;
- prediksi skor jika waktu belajar = 7 jam.


## Pertanyaan 5 — Kualitas Model {.scrollable}

Perhatikan:

$$
R^2
$$

Kemudian jawab:

> Seberapa besar variasi skor yang dapat dijelaskan oleh waktu belajar melalui model tersebut?

Lalu tuliskan:

> "Model ini belum menjelaskan seluruh variasi karena ..."


# Bagian 8

## Contoh dengan R {.scrollable}

Data:

```{r}
student <- data.frame(
  ID = LETTERS[1:8],
  Attendance = c(95,90,80,75,98,70,85,92),
  StudyTime = c(8,6,5,3,9,2,6,7),
  Score = c(86,78,72,65,91,60,75,82)
)

student
```


## Scatterplot {.scrollable}

```{r}
plot(
  student$StudyTime,
  student$Score,
  pch = 19,
  xlab = "Waktu Belajar",
  ylab = "Skor",
  main = "Waktu Belajar dan Skor"
)
```


## Pearson's $r$ {.scrollable}

```{r}
cor(
  student$StudyTime,
  student$Score
)
```

Pertanyaan:

> Apakah hubungan tersebut positif atau negatif?

> Apakah hubungan tersebut terlihat kuat?


## Regresi {.scrollable}

```{r}
model <- lm(
  Score ~ StudyTime,
  data = student
)

summary(model)
```

Perhatikan:

- `(Intercept)`
- `StudyTime`
- `Multiple R-squared`


## Visualisasi Regresi {.scrollable}

```{r}
plot(
  student$StudyTime,
  student$Score,
  pch = 19,
  xlab = "Waktu Belajar",
  ylab = "Skor",
  main = "Regresi Linear"
)

abline(
  model,
  lwd = 2
)
```


# Bagian 9

## Bagaimana Menulis Interpretasi? {.scrollable}

Hindari hanya menulis:

> "r = 0.85."

Itu belum merupakan interpretasi.

Gunakan pola:

> **Hasil menunjukkan terdapat hubungan linear positif yang kuat antara waktu belajar dan skor.**

Untuk regresi:

> **Setiap peningkatan satu jam waktu belajar berkaitan dengan peningkatan skor yang diprediksi sebesar ... poin.**

Untuk $R^2$:

> **Model menjelaskan sekitar ...% variasi skor berdasarkan waktu belajar.**


## Kesalahan yang Perlu Dihindari {.scrollable}

### ❌ "Waktu belajar menyebabkan skor meningkat."

Jika penelitian hanya observasional, kesimpulan ini terlalu jauh.

### ✓

> "Waktu belajar memiliki hubungan positif dengan skor."


### ❌ "Korelasi 0,80 berarti 80%."

Tidak tepat.

### ✓

> "$r=0.80$ menunjukkan hubungan linear positif yang kuat."


### ❌ "R² = 0,64 berarti X menjelaskan 64% penyebab Y."

Tidak tepat.

### ✓

> "$R^2=0.64$ menunjukkan model menjelaskan sekitar 64% variasi Y."


# Aktivitas Kelompok

## Membaca Data Pendidikan {.scrollable}

Dalam kelompok kecil, lakukan:

### 1. Z-score

Pilih satu variabel numerik.

Hitung z-score untuk:

- satu nilai di bawah rata-rata;
- satu nilai di atas rata-rata.

### 2. Scatterplot

Pilih dua variabel numerik.

Buat scatterplot dan jelaskan polanya.

### 3. Korelasi

Hitung Pearson's $r$.

Interpretasikan arah dan kekuatannya.

### 4. Regresi

Bangun regresi sederhana.

Tuliskan:

- persamaan;
- slope;
- prediksi;
- $R^2$.

### 5. Kritik

Jawab:

> **Apa yang tidak dapat kita simpulkan dari analisis ini?**


# Diskusi Kelas

## Mana yang Lebih Penting? {.scrollable}

Bayangkan dua hasil penelitian.

### Penelitian A

$$
r=0.82
$$

tetapi peneliti hanya memiliki data observasional.

### Penelitian B

$$
r=0.45
$$

tetapi penelitian menggunakan desain eksperimen yang baik.

### Pertanyaan

Mana yang lebih kuat untuk mendukung klaim:

> **"X menyebabkan perubahan pada Y"?**


# Pertanyaan Penutup

Sebelum menyimpulkan suatu hubungan dari data pendidikan, tanyakan:

> **Apa yang sebenarnya ditunjukkan oleh data?**

dan

> **Apa yang belum dapat kita simpulkan?**

Statistik bukan hanya tentang memperoleh angka.

**Statistik adalah tentang membuat kesimpulan yang sesuai dengan bukti.**


# Tugas Singkat

Gunakan satu dataset pendidikan.

Pilih:

- **1 variabel numerik** untuk analisis z-score;
- **2 variabel numerik** untuk scatterplot, korelasi, dan regresi;
- **2 variabel kategorik** jika tersedia untuk crosstab.

Laporkan:

1. satu contoh z-score dan interpretasinya;
2. satu scatterplot;
3. nilai Pearson's $r$ dan interpretasinya;
4. persamaan regresi;
5. nilai $R^2$ dan interpretasinya;
6. **satu paragraf tentang batasan kesimpulan** yang dapat dibuat dari analisis tersebut.
